【裁判字號】    99,訴,383
【裁判日期】    990617
【裁判案由】    貪污治罪
【裁判全文】
臺灣嘉義地方法院刑事判決               99年度訴字第383號
公  訴  人  臺灣嘉義地方法院檢察署檢察官
被      告  甲○○
指定辯護人  本院公設辯護人  顏玲玲
上列被告因貪污治罪條例等案件，經檢察官提起公訴（98年度偵
字第7621號），本院判決如下：
    主  文
甲○○犯貪污治罪條例之不違背職務收受賄賂罪，拾罪，各處有
期徒刑壹年玖月，均褫奪公權參年，扣案各次所得財物新臺幣參
仟元，應予追繳沒收。應執行有期徒刑壹年拾月，緩刑參年，褫
奪公權參年，扣案所得財物合計新臺幣參萬元，應予追繳沒收。
    犯 罪 事 實
一、甲○○自民國88年1月20日起至98年9月30日止，在嘉義市政
    府環境保護局（下稱嘉義市環保局）清潔隊擔任清潔隊員，
    從事一般廢棄物清運之公共事務，係依法令服務於地方自治
    團體所屬機關而具有法定職務權限之公務員，甲○○為清潔
    隊垃圾車編號35號司機，侯月華及黃振祥（2人另經檢察官
    為不起訴處分確定）為該車之隨車隊員，甲○○明知嘉義市
    環保局清潔隊收取家戶垃圾之方式，除民眾有預先申請並經
    嘉義市環保局清潔隊會勘同意公告後，得採取落地定點收取
    之方式外，均以沿線收取方式為準，且垃圾車沿街收取家戶
    垃圾之路線及時間均經排定，不得任意更改，甲○○竟各基
    於不違背職務收受賄賂之犯意，自97年12月起至98年9月止
    ，於每月15日，在址設嘉義市○○路70號附1徐永坤所經營
    之東信果菜行，收受徐永坤委託其舅鄭金富所交付之新台幣
    （下同）3,000元現金作為對價，將東信果菜行原屬夜間沿
    線收取垃圾之方式，私自更改為下午至東信果菜行落地定點
    收取，並指示不知情之侯月華與黃振祥，隨同前往收取垃圾
    ，協助將東信果菜行之垃圾搬運至垃圾車，甲○○為答謝侯
    月華、黃振祥，於收受款項後將部分金額用以購置飲料等物
    邀請2人食用，嗣經A男（姓名年籍均詳卷）向臺灣嘉義地方
    法院檢察署檢舉，始循線查悉上情。
二、案經臺灣嘉義地方法院檢察署檢察官自動檢舉偵查起訴。
    理  由
壹、程序事項：
    按被告以外之人於審判外之言詞或書面陳述，除法律有規定
    者外，不得作為證據。當事人、代理人或辯護人於法院調查
    證據時，知有第159條第1項不得為證據之情形，而未於言詞
    辯論終結前聲明異議者，視為有前項之同意。被告以外之人
    於偵查中向檢察官所為之陳述，除顯有不可信之情況者外，
    得為證據，刑事訴訟法第159條第1項、第159條之5第2項、
    第159條之1第2項分別定有明文。查檢察官、被告甲○○及
    辯護人對於證人A男、郭介穆（嘉義市環保局清潔隊隊長）
    、鄭金富於檢察事務官詢問時、證人徐永坤於警詢及檢察事
    務官詢問時、證人黃振祥、侯月華、陳水源（嘉義市環保局
    清潔隊垃圾班班長）、吳創新（嘉義市環保局廢棄物管理科
    科長）於警詢時之陳述，未於言詞辯論終結前聲明異議，本
    院審酌其等言詞陳述作成時之情況，核無違法取證或其他瑕
    疵，認為以之作為證據為適當，是其等此部分之陳述，應有
    證據能力。又證人A男、徐永坤、黃振祥、侯月華、鄭金富
    於檢察官依法訊問並命具結之證詞，本院審酌其等於陳述時
    之外在環境及情況，並無顯有不可信之情況，從而其等此部
    分之證述，亦有證據能力。
貳、實體事項：
一、按刑法第10條第2項就公務員定義已有修正，依修正後該條
    項第1款前段規定，依法令服務於國家、地方自治團體所屬
    機關而具有法定職務權限者，為公務員。此即學說上所謂之
    身分公務員，著重在服務於國家或地方自治團體所屬機關之
    身分。所稱「依法令」係指依法律與命令而言，而此之命令
    又包括行政程序法第150條之法規命令與第159條所稱之行政
    規則在內。至所謂「法定職務權限」自亦包含法律與行政命
    令所定之職務在內，凡為公務員在其職務範圍內所應為或得
    為之事務，不論該項職務是否為涉及公權力行使之公共事務
    ，均屬之。此與同條項第1款後段之授權公務員與第2款之委
    託公務員，其職務應以涉及有關公權力行使之事項為限，尚
    屬有別（最高法院98年度台上字第3136號判決意旨參照）。
    次按地方制度法第14條規定：直轄市、縣（市）、鄉（鎮、
    市）為地方自治團體，依本法辦理自治事項，並執行上級政
    府委辦事項。查嘉義市政府為地方自治團體，而嘉義市環保
    局為嘉義市政府所屬機關，下設清潔隊，此有嘉義市政府環
    境保護局組織規程1份附卷可憑（見98年度交查字第2042號
    卷-下稱偵卷第5卷，第49頁）。被告自88年1月20日起至98
    年9月30日止，任職於嘉義市環保局，係嘉義市環保局聘僱
    人員，其屬正式編列內員工，並擔任清潔隊垃圾車司機，從
    事一般廢棄物清運之公共事務等情，業據被告於本院審理時
    供述在卷（見99年度訴字第383號卷-下稱本院卷，第44-46
    頁），並有廢棄物清理法、嘉義市一般廢棄物分類回收及清
    除辦法、嘉義市政府環境保護局組織規程、臺灣省各級清潔
    機構清潔隊員、駕駛、技工設置基準各1份在卷可參（見98
    年度交查字第493號卷-下稱偵卷第2卷，第23之6-23之9頁；
    偵卷第5卷第49-57頁），足見被告係依法令服務於地方自治
    團體所屬機關而具有法定職務權限之公務員，屬刑法第10
    條第2項第1款前段所指之公務員，有貪污治罪條例之適用。
二、訊據被告對於上揭犯罪事實，於偵查中及本院審理時均坦承
    不諱（見98年度交查字第1838號卷-下稱偵卷第3卷，第108-
    110、125頁；98年度偵字第7621號卷第14-15、20頁；本院
    卷第41-46頁），並經證人A男、郭介穆、鄭金富於檢察事務
    官詢問時、證人徐永坤於警詢及檢察事務官詢問時、證人黃
    振祥、侯月華、陳水源、吳創新於警詢時證述綦詳（見偵卷
    第2卷第197頁、第3卷第46-49、89-92、116-117、133-134
    、138-139頁、第5卷第2-4、44-45頁），且據證人A男、徐
    永坤、黃振祥、侯月華、鄭金富於檢察官訊問時結證屬實（
    見偵卷第2卷第200頁、第3卷第50-51、94-95、98-99頁、第
    5卷第41頁），復有垃圾車載運東信果菜行傾倒垃圾情形照
    片4張、嘉義市環保局垃圾班人員名冊、嘉義市代清除處理
    一般事業廢棄物收費自治條例、廢棄物收費標準訂定原則各
    1份、東信果菜行位置現場照片2張、位置圖、營利事業資料
    查詢各1份、現場勘查照片2張、嘉義市環保局98年10月5日
    嘉市環清字第0980018571號函附工作規則、清潔隊定期教育
    訓練計畫、清運地點時間彙整表核定資料各1份等附卷可稽
    （見98年度他字第373號卷第36-37頁、偵卷第2卷第23、23
    之5、23之10至23之11、64-66、186頁、第5卷第10-24頁）
    ，是依上揭補強證據已足認被告所為之任意性自白，核與事
    實相符，本件事證明確，被告之犯行均堪予認定。
三、核被告所為，均係犯貪污治罪條例第5條第1項第3款之不違
    背職務收受賄賂罪。被告所犯10罪，犯意各別，行為互殊，
    應予分論併罰。被告於偵查時自白上揭10次犯行，且已將各
    次所得財物3,000元自動全部繳交，各次犯行均應依貪污治
    罪條例第8條第2項前段之規定減輕其刑。再觀諸被告上揭犯
    罪情節，本院認尚屬輕微，且被告各次收取賄賂之金額均為
    3,000元，其所得財物在5萬元以下，各次犯行均應依貪污治
    罪條例第12條第1項之規定遞減輕其刑。爰審酌被告初中畢
    業之智識程度，前無犯罪紀錄，身為嘉義市環保局清潔隊員
    ，不思廉潔自持，對於職務上行為收受賄賂，獲取3萬元之
    不法所得，及犯後坦承犯行，知所悔悟等一切情狀，各量處
    如主文所示之有期徒刑，及就有期徒刑定其應執行之刑。查
    被告前未曾因故意犯罪受有期徒刑以上刑之宣告，此有臺灣
    高等法院被告前案紀錄表1份在卷可參，其因一時思慮欠週
    而罹刑章，已向財團法人嘉義市私立修緣育幼院、財團法人
    天主教會嘉義教區附設嘉義縣私立聖心教養院，各公益捐款
    5萬元，有收據、郵政劃撥儲金存款收據影本各1份在卷可考
    （見本院卷第51-52頁），經此次刑之宣告，應知警惕而無
    再犯之虞，本院認其所受宣告之刑，以暫不執行為適當，爰
    併諭知緩刑3年，以啟自新。又被告係犯貪污治罪條例之罪
    ，並經本院分別宣告如主文所示之有期徒刑，應依貪污治罪
    條例第17條之規定，各宣告褫奪公權3年，並依刑法第51條
    第8款「宣告多數褫奪公權者，僅就其中最長期間執行之」
    規定，定被告應執行褫奪公權3年。
四、按戡亂時期貪污治罪條例第5條第3款所定對於職務上之行為
    受賄罪，其交付賄賂與收受賄賂為對合犯之性質，即交付賄
    賂與收受賄賂互有密切關係，其所侵害之法益，為國家之官
    箴，交付賄賂之人，並非被害人；法院對於貪污案件，若依
    上開法條論處被告罪刑，並按同條例第10條第1項規定，祇
    能追繳沒收賄款，繳交國庫，不能依同項末段追繳發還交付
    賄賂之人。此因行賄人係自願將賄款交付與受賄人，於交付
    後成為被告因犯罪所得之物，交付賄款之人，因不法原因而
    為給付，自不得保有返還之權利，此種情節，不僅按特別法
    應予沒收，即依刑法第11條適用同法第38條第1項第3款，亦
    在沒收之列，無發還交付賄賂人之法律原因存在（最高法院
    78年度台上字第5188號判決意旨參照）。扣案之現金3萬元
    ，係被告犯不違背職務收受賄賂罪所得財物，揆諸上揭判決
    ，交付賄賂之徐永坤並非被害人，不能追繳發還予徐永坤，
    爰依貪污治罪條例第10條第1項規定宣告追繳沒收（因所得
    財物已扣案，並無不能沒收之情形，爰不諭知如全部或一部
    無法追繳時，應以其財產抵償之）。
據上論斷，應依刑事訴訟法第299條第1項前段，貪污治罪條例第
2條、第5條第1項第3款、第8條第2項前段、第12條第1項、第17
條、第19條、第10條第1項，刑法第11條、第51條第5款、第8款
、第37條第2項、第74條第1項第1款，判決如主文。
本案經檢察官曹合一到庭執行職務。
中    華    民    國    99    年    6     月    17    日
                刑事第二庭  審判長法  官  沈福財
                                  法  官  林青怡
                                  法  官  卓春慧
以上正本證明與原本無異。
如不服本判決應於收受判決後10日內向本院提出上訴書狀，並應
敘述具體理由；其未敘述上訴理由者，應於上訴期間屆滿後20日
內向本院補提理由書（均須按他造當事人之人數附繕本）「切勿
逕送上級法院」。
中    華    民    國    99    年    6     月    17    日
                                  書記官  李玫娜
附錄本案論罪科刑法條全文：
貪污治罪條例第5條：
有下列行為之一者，處7年以上有期徒刑，得併科新台幣6千萬元
以下罰金：
一、意圖得利，擅提或截留公款或違背法令收募稅捐或公債者。
二、利用職務上之機會，詐取財物者。
三、對於職務上之行為，要求、期約或收受賄賂或其他不正利益
    者。
前項第1款及第2款之未遂犯罰之。

司法院資訊處製作；財團法人民間司法改革基金會備份。
